臺灣高等法院刑事判決
110年度上易字第1360號
上  訴  人  臺灣新北地方檢察署檢察官
被      告  周振禮
選任辯護人  呂承璋律師
上列上訴人因被告妨害公務案件，不服臺灣新北地方法院109年
度訴字第1320號，中華民國110年4月23日第一審判決（起訴案號
：臺灣新北地方檢察署109年度偵字第16341號），提起上訴，本
院判決如下：
    主  文
上訴駁回。
    理  由
一、本院審理範圍：
    檢察官上訴書所載之上訴意旨暨於本院準備程序及審理中均
    陳述僅就原審判決被告周振禮被訴妨害公務無罪部分上訴，
    至被告被訴傷害部分則經原審判決諭知公訴不受理確定，是
    以本院審理範圍僅限於前述原判決無罪部分，合先敘明。
二、公訴意旨略以：被告於民國109年4月25日22時55分許，因故
    與許賀翔在新北市三重區三和路3段139巷口發生爭執，嗣新
    北市政府警察局三重分局厚德派出所警員林毅炫獲報到場處
    理，詎被告對於林毅炫上開執勤過程心生不滿，竟基於對公
    務員依法執行職務時施強暴之犯意，於同日23時10分許，於
    林毅炫值勤過程中，以左手肘向後攻擊林毅炫胸口，致林毅
    炫受有胸口紅腫挫傷之傷害（傷害部分未據提出告訴），以
    此強暴方式，妨害林毅炫執行公務。因認被告涉犯刑法第13
    5條第1項之妨害公務罪嫌等語。
三、犯罪事實應依證據認定之，無證據不得認定犯罪事實；又不
    能證明被告犯罪者，應諭知無罪之判決，刑事訴訟法第154
    條第2項、第301條第1項分別定有明文。又犯罪事實之認定
    ，應憑真實之證據，倘證據是否真實尚欠明確，自難以擬制
    推測之方式，為其判斷之基礎；而認定犯罪事實之證據係指
    足以認定被告確有犯罪行為之積極證據而言，該項證據自須
    適合於被告犯罪事實之認定，始得採為斷罪之資料，最高法
    院53年台上字第656號、29年上字第3105號著有判例。且刑
    事訴訟上證明之資料，無論為直接或間接證據，均須達於通
    常一般之人均不致有所懷疑，而得確信其為真實之程度，始
    得據為有罪之認定，若其關於被告是否犯罪之證明未能達此
    程度，而有合理懷疑之存在，致使無從形成有罪之確信，根
    據「罪證有疑，利於被告」之證據法則，即不得遽為不利被
    告之認定，亦有最高法院76年台上字第4986號判例可參。其
    以情況證據（即間接證據）斷罪時，尤須基於該證據在直接
    關係上所可證明之他項情況事實，本乎推理作用足以確證被
    告有罪，方為合法，不得徒憑主觀上之推想，將一般經驗有
    利被告之其他合理情況逕予排除，此觀諸最高法院32年上字
    第67號判例意旨亦甚彰明。又刑事訴訟法第161條第1項規定
    ：檢察官就被告犯罪事實，應負舉證責任，並指出證明之方
    法。因此，檢察官對於起訴之犯罪事實，應負提出證據及說
    服之實質舉證責任。倘其所提出之證據，不足為被告有罪之
    積極證明，或其指出證明之方法，無從說服法院以形成被告
    有罪之心證，基於無罪推定之原則，自應為被告無罪判決之
    諭知，最高法院92年台上字第128號著有判例可資參照。又
    依刑事訴訟法第154條第2項規定，有罪判決書理由內所記載
    認定事實所憑之證據，須經嚴格證明之證據，在無罪判決書
    內，因檢察官起訴之事實，法院審理結果認為被告之犯罪不
    能證明，所使用之證據不以具有證據能力之證據為限，故無
    須再論述所引有關證據之證據能力（最高法院100年度台上
    字第2980號判決意旨參照）。
四、公訴意旨認被告涉犯刑法第135條第1項妨害公務罪嫌，無非
    係以被告於警詢及偵查中之供述、新北市政府警察局三重分
    局厚德派出所警員林毅炫之職務報告、員警工作紀錄簿、勤
    務分配表、員警出入及領用槍彈無線電登記簿及蒐證密錄器
    譯文、光碟、蒐證密錄器影片及林毅炫受傷照片截圖等為其
    主要論據。
五、訊據被告固不否認於上開時地，因故與許賀翔發生爭執，警
    員林毅炫有據報到場處理等情，然始終堅詞否認有何妨害公
    務之犯行，辯稱：伊並無妨害公務之犯意，許賀翔當時有向
    伊推擠，後來警察到場把伊與許賀翔拉開，當時警察有抓住
    伊的手，但伊認為警察該控制的是許賀翔而不是伊，所以伊
    才會有比較大的動作等語。辯護人亦為被告辯護略稱：被告
    沒有妨害公務的犯意，當時被告遭警察團團圍住，不可能有
    妨害公務之事，所為只是單純為脫免警察管束的舉動，而且
    從密錄器影像所示，被告並無積極攻擊警察的動作，後來即
    經警察壓制上車，警察執行勤務也沒有因為被告的推擠而遭
    妨害，已經原審勘驗清楚並詳細論述等語。
六、經查：
  ㈠被告於109年4月25日22時55分許，因故與許賀翔在新北市三
    重區三和路3段139巷口發生爭執，嗣警員林毅炫獲報到場處
    理雙方糾紛，因被告情緒激動，員警有將被告與許賀翔隔開
    等情，業經被告於警詢、偵查、原審及本院審理時供述在卷
    （見臺灣新北地方檢察署109年度偵字第16341號影卷【下稱
    偵影卷】第17至18頁、第101至102頁、第121至122頁；臺灣
    新北地方法院109年度訴字第1320號卷【下稱原審卷】第29
    頁），核與證人林毅炫於原審審理時之證述情節大致相符（
    見原審卷第70頁），並有原審勘驗錄影畫面截圖12張附卷可
    稽（見原審卷第35至40頁），是此部分之事實，首堪認定。
  ㈡證人林毅炫雖於原審中證稱：警方多次將被告與許賀翔隔開
    ，在拉扯過程中被告朝伊胸口毆打一拳云云（見原審卷第70
    頁），然依原審勘驗「巡佐蔡志聰錄製」之光碟錄影內容，
    於影片時間23：18：56後，可見林毅炫自被告身後將被告左
    手往後拉，而配裝密錄器之員警同時向被告稱「我現在是好
    意在問你人有沒有怎樣」，被告即回應「我是跟你說我受傷
    」，一旁女警則說「好啦好啦用講的就好了」；又於影片時
    間23：19：02起，可見被告向右側身，掙脫林毅炫拉住之左
    手，並順勢以手肘往林毅炫方向揮去，但未能清楚看見被告
    手肘是否有揮擊到林毅炫胸口，隨即掙脫林毅炫，林毅炫向
    後退半步後，再以手抓住被告，接著現場數名警員即上前制
    伏被告，並表示「你打警察」等情，有原審勘驗筆錄、勘驗
    錄影畫面截圖共12張在卷可參（見原審卷第32頁、第35至40
    頁），是以證人林毅炫前開指述，核與前揭勘驗結果未盡相
    符，尤其被告有無朝林毅炫胸口毆打一節，未能清楚辨明，
    尚難逕予採認而為被告不利之認定。至證人林毅炫雖另提出
    其胸口中間泛紅之照片2張供參（見偵卷第41頁），然承上
    開勘驗結果所見，在被告掙脫林毅炫原抓握其左手手臂後，
    旋即遭數名警員上前壓制、現場混亂，而此部分之2張照片
    ，皆是林毅炫返回派出所後始行拍攝，是該等照片中所示胸
    口皮膚泛紅，是否即係前述被告朝林毅炫胸口毆打一拳所致
    ，亦非無疑。
　㈢況且，刑法第135條第1項之妨害公務罪所稱「強暴」，係意
    圖妨害公務員職務之依法執行，而以公務員為目標，對物或
    他人實施一切有形物理暴力，致產生積極妨害公務員職務執
    行者始克當之，並非公務員依法執行職務時，人民一有任何
    肢體舉止，均構成以強暴妨害公務執行，且刑法第135條第1
    項所定強暴妨害公務罪，目的在貫徹國家意志及保護國家法
    益，行為人主觀上不僅須有妨害公務之故意，客觀上亦有積
    極、直接施加強暴或脅迫之行為，致對公務員依法執行職務
    之行為造成阻礙，方足當之。是以，所謂施強暴之行為，係
    指對於公務員之身體直接實施暴力，或以公務員為目標，而
    對物或對他人施加積極之不法腕力，倘僅係於公務員依法執
    行職務時，以顯然不當之言詞或行動相加，尚未達強暴脅迫
    之程度，或僅是以消極之不作為、或在公務員執行職務時不
    予配合、閃躲或在壓制之過程中扭動、掙脫之單純肢體行為
    ，並未有其他積極、直接針對公務員為攻擊之行為，致妨害
    公務員職務之執行，或未直接對於公務員施加對抗、反制之
    積極作為，或與社會秩序維護法等罰則相涉，尚難認被告有
    上開各行為之狀態，逕謂符合前揭法條所指「強暴」或「脅
    迫」之概念。準此，本案被告縱使於上開時地，有掙扎、甩
    開林毅炫原抓握其左手手臂之情，然依上開勘驗結果，被告
    於掙脫、甩開林毅炫原抓握其之手臂後，並未見被告有任何
    續為攻擊林毅炫之積極行為，可見被告及辯護人所辯當時只
    是單純為脫免警察管束的舉動，並無妨害公務之犯意等語，
    尚非無據。被告並非直接且意欲對林毅炫施以物理之強暴手
    段，難認被告主觀上即有妨害公務之故意，而其客觀上之行
    為亦不足以認定係強暴行為，自難遽以妨害公務罪相繩。
七、綜上所述，本件事證尚有未足，無從依檢察官所提出之各項
    證據，而達於通常一般之人均不致有所懷疑，而得確信其為
    真實之程度，自不得以此遽入人罪。此外，復查無其他積極
    、具體確切之證據足資認定被告涉有檢察官所指妨害公務之
    犯行，是因不能證明被告犯罪，自應為此部分無罪判決之諭
    知。
八、原審因認被告被訴刑法第135條第1項妨害公務罪嫌核屬不能
    證明，而為此部分無罪之諭知，尚無違誤。檢察官上訴意旨
    略以：本案被告知悉員警係因其與許賀翔爭吵互毆之事件前
    來現場，警察之目的係要確保雙方爭執不要繼續擴大，而依
    卷內密錄器畫面，於警方到場初始，被告原有稍事冷靜，該
    時員警並無伸手抓、拉被告，或以身體阻擋被告，係員警在
    詢問被告有無受傷、確認案情之時，被告突然情緒激動，向
    其左側許賀翔之方向怒吼兩次「關你什麼事啦！」（參原審
    勘驗筆錄），現場被告與許賀翔等人方又劍拔弩張，欲再起
    衝突，警方為維護現場秩序方會將被告拉開，而被告對員警
    處理方式不滿，對持密錄器員警大喊「我是跟你說我受傷」
    並伸出左手往員警揮舞，員警林毅炫方才輕抓被告之左手，
    是此際員警職行之公務即在控制現場，避免情緒激動之被告
    有進一步傷害員警或在場其他人、或繼續挑起事端之可能，
    而被告身為被控制之對象，自當知悉現場狀況，然其仍無視
    警方之協助或勸導，任由自己情緒發洩，大力甩動左手手臂
    ，不僅依林毅炫之證述有撞擊其胸口，其力道也讓林毅炫後
    退半步（參原審勘驗筆錄），而有進一步傷害員警或在場之
    人之可能，也讓現場之情況更為混亂，自有以物理力妨害現
    場公務職行之情形。又依密錄器影像畫面，被告當時所為，
    係在與警察相當靠近之情況下旋轉自己之身體並大力甩動手
    臂，其身體之力道，亦讓員警有後退半步之情形，是此舉措
    與消極不配合之抗拒狀況顯不相同，而係類如推擠身旁員警
    之積極動作，且依密錄器影像，當時林毅炫僅是輕抓被告左
    手以確保被告不會突然衝向許賀翔或其他在場員警，並未有
    強力壓制之行為，是原審認被告之舉措僅是欲脫免林毅炫所
    加諸之強制力之自然抗拒反應，亦與密錄器影像內容相左。
    又員警到場處理時，被告不僅未配合員警詢問，反係不斷對
    員警叫囂，足見其主觀上已具有挑釁司法機關之情形，是難
    認後續之行為無妨害公務之主觀犯意。本案被告當日之行為
    顯已逾越其身體為排除員警依法實施強制力而為直覺反射動
    作之範圍，甚與單純消極地對員警之指示不予配合之情形有
    間，已達積極地反擊加以抗拒之程度，且影響當時警方職務
    之執行，行為客觀上自足該當妨害公務之行為，主觀上亦足
    認被告確實係基於反抗執法之意思，而與警員發生肢體碰觸
    ，具有妨害公務之犯意云云。然查，檢察官上訴意旨仍囿於
    證人林毅炫於原審中之證述及卷附之勘驗筆錄，逕予推認被
    告具有妨害公務之犯意。本件依卷存事證，僅能證明被告確
    有向右側身掙脫被林毅炫拉住之左手，並順勢以手肘往林毅
    炫方向揮去，掙脫林毅炫，林毅炫向後退半步後，再以手抓
    住被告，接著現場數名警員即上前制伏被告等情，但除被告
    堅詞否認有何妨害公務故意外，依被告旋為警員制伏及嗣後
    之客觀表現情狀，亦無從遽認被告即有檢察官所指之妨害公
    務之主觀犯意。此部分不能逕以檢察官所指之上開罪名相繩
    ，業經本院剖析論駁於前（見理由欄六），檢察官上訴係對
    原審依職權所為之證據取捨以及心證裁量，反覆爭執，惟依
    檢察官所提出之各項證據，尚無法達於通常一般之人均不致
    有所懷疑，而得確信其為真實之程度，而不足認定被告涉有
    此部分妨害公務之犯行，已如前述，檢察官並未進一步提出
    其他積極證據以實其說，所言無從推翻原審之認定，其上訴
    難認為有理由，應予駁回。
據上論斷，應依刑事訴訟法第368條，判決如主文。
本案經檢察官洪湘媄提起公訴，檢察官蔣政寬提起上訴，檢察官
柯怡如到庭執行職務。
中　　華　　民　　國　　110 　年　　12　　月　　17　　日
                  刑事第十一庭  審判長法　官  張江澤
                                      法　官  郭惠玲
                                      法　官  梁志偉
以上正本證明與原本無異。
不得上訴。
                                      書記官  于  誠
中　　華　　民　　國　　110 　年　　12　　月　　20　　日